【裁判字號】    96,重上更(一),74
【裁判日期】    970729
【裁判案由】    履行契約等
【裁判全文】
臺灣高等法院民事判決              96年度重上更(一)字第74號
    上  訴  人  乙○○○
                            號.
                甲○○
    共      同
    訴訟代理人  黃仕翰律師
    上  訴  人  丙○○
                            號.
    被  上訴人  丁○○
    上二人共同
    訴訟代理人  賴玉梅律師
                周福珊律師
                王嘉斌律師
上列當事人間請求履行契約等事件，乙○○○、甲○○及丙○○
對於中華民國94年12月8日臺灣板橋地方法院94年度訴字第67號
第一審判決各自提起上訴，乙○○○、甲○○並為訴之部分變更
，經最高法院發回更審，本院於97年7月22日言詞辯論終結，茲
判決如下：
    主  文
原判決關於命丙○○給付及該部分假執行宣告並命丙○○負擔訴
訟費用，除已確定部分外廢棄。
上開廢棄部分，乙○○○、甲○○於原審之訴及假執行之聲請駁
回。
乙○○○、甲○○之上訴駁回。
丁○○應將門牌號碼台北縣樹林鎮○○街140巷31號1樓房屋（建
號為台北縣樹林市○○段2599號）所有權應有部分2分之1，及其
共同使用部分（即同段2602建號）所有權應有部分20萬分之6359
，移轉登記予丙○○名義，丙○○於登記後應移轉登記予乙○○
○、甲○○共有，應有部分各二分之一。
上訴部分，第一、二審及發回前第三審訴訟費用，由乙○○○、
甲○○負擔。
變更之訴部分，第二審及發回前第三審訴訟費用由丙○○、丁○
○負擔。
    事  實
甲、乙○○○、甲○○方面：
一、上訴及答辯聲明：
  (一)原判決關於駁回後開第二項之訴及其假執行之聲請均廢棄。
  (二)丙○○應再給付新台幣（下同）4,916,617元及自起訴狀繕
    本送達翌日起至清償之日止，依週年利率百分之五計算之利
    息。
  (三)請准供擔保宣告假執行。
  (四)丙○○之上訴駁回。
二、變更聲明部分：
    丁○○應將門牌號碼台北縣樹林鎮○○街140巷31號1樓房屋
    （建號為台北縣樹林市○○段2599號）所有權應有部分2分
    之1及其共同使用部分（即同段2602建號）所有權應有部分
    20萬分之6359（下稱壹樓D棟），移轉登記予丙○○名義，
    丙○○於登記後應移轉登記為乙○○○、甲○○共有，應有
    部分各2分之1。
三、陳述：除與原判決及發回前本院判決記載相同者，茲予引用
    外，補稱略以：
  (一)乙○○○、甲○○已於95年2月20日發函終止銷售委託，並
    限期一週移轉登記，丙○○無銷售事實，乙○○○、甲○○
    自無給付10萬元之義務，丙○○同時履行抗辯為無理由。
  (二)丙○○與乙○○○、甲○○於87年3月31日簽訂之合建契約
    （下稱系爭合建契約）第17條之修改處，除僅有甲○○一人
    之印文外，更與所持契約書之條文不同，自難認其修改為合
    法有效。
  (三)乙○○○、甲○○從未交付起造人名冊內印文之印章（下稱
    系爭印章）予丙○○或建築師，且自系爭合建契約簽署後，
    即未過問相關工程進行情事，對建築執照申請書、變更設計
    圖申請書及開工展期申請書等，均一無所悉。況且縱認乙○
    ○○、甲○○曾將系爭印章交付予建築師或授權建築師代刻
    印章，亦從未同意或授權使用系爭印章作為展期申請之用。
四、證據：除援用原審及發回前本院前審提出者外，補提樹林郵
    局招領清單與本院93年度上易字第1097號刑事判決為證並聲
    請本院向台北縣政府調取87年樹建字第1103號卷全卷。
乙、丙○○、丁○○方面：
一、丙○○之上訴聲明：
  (一)原判決命丙○○給付部分（除確定部分外）廢棄。
  (二)上開廢棄部分，乙○○○、甲○○在第一審之訴駁回。
二、丙○○、丁○○之答辯聲明：
  (一)乙○○○、甲○○上訴及變更之訴駁回。
  (二)如受不利判決，願供擔保請准免為假執行。
三、陳述：除與原判決及發回前本院判決記載相同者，茲予引用
    外，補稱略以：
  (一)建築執照上申請起造之印章為本人所蓋，而且辦理產權登記
    時要與原來起造印章相同，否則無法辦理登記。
  (二)丙○○依系爭合建契約所建之建物（下稱系爭建物），均依
    約施作，並無瑕疵，所以未將系爭建物過戶予乙○○○、甲
    ○○，係因乙○○○、甲○○未依約將系爭建物坐落之土地
    過戶予丙○○。
  (三)縱認丙○○、丁○○有移轉壹樓D棟義務，乙○○○、甲○
    ○亦應給付丙○○10萬元，於未給付前丙○○得援用同時履
    行抗辯拒絕給付。
三、證據：援用原審及發回前本院前審所提出之立證方法。
丙、本院依職權調取臺灣板橋地方法院檢察署92年度偵續字第1
    號、93年度偵續字第217號卷全卷與就甲○○、乙○○○於
    建築執照卷內及系爭合建契約內之印文函法務部調查局為鑑
    定。
    理  由
一、乙○○○、甲○○主張：伊於87年3月31日與丙○○簽訂系
    爭合建契約，由伊提供土地，丙○○負責興建房屋（系爭建
    物），依雙方訂立之合建房屋分配協議書（下稱系爭協議書
    ）約定，其中壹樓D棟由伊與丙○○共同取得，應有部分各
    二分之一，於原審主張丙○○將壹樓D棟信託登記予丁○○
    名下，其以起訴狀終止信託關係，請求丁○○移轉返還予乙
    ○○○、甲○○，嗣於本院前審變更為系爭協議書第2條雖
    約定伊同意委託丙○○銷售壹樓D棟，然伊已於95年2月20日
    發函終止委託關係，並要求丙○○於文到七日內完成移轉登
    記，丙○○本應終止其與丁○○間之借名登記關係，並要求
    丁○○辦理過戶，乃竟怠於行使權利，伊自得依民法第242
    條規定，代位丙○○終止借名登記關係，並請求丁○○移轉
    所有權應有部分2分之1予丙○○，丙○○再移轉登記予伊共
    有。再者，丙○○遲延完工，且未依合建契約履行，系爭建
    物有瑕疵，應給付伊違約金及負損害賠償責任等情，依系爭
    合建契約及民法第242條之法律關係，求為命丁○○將壹樓D
    棟所有權應有部分2分之1及其共同使用部分（即同段2602建
    號）所有權應有部分20萬分之6359移轉登記予丙○○名義，
    丙○○再移轉登記為乙○○○、甲○○共有，應有部分各二
    分之一及丙○○給付5,331,129元（即除原審所命給付外再
    給付491萬6,617元）並自94年1月18日（起訴狀繕本送達翌
    日）起計付遲延利息之判決（原審判命丙○○應給付2萬2,7
    13元本息部分，已告確定。丙○○反訴請求乙○○○、甲○
    ○各給付25萬元本息部分，經本院更審前為丙○○敗訴判決
    後，丙○○並未聲明不服，亦告確定）。
    丙○○、丁○○則以：依系爭協議約定，乙○○○、甲○○
    僅得就丙○○銷售壹樓D棟之價金為分配，不得請求移轉，
    即使乙○○○、甲○○請求移轉，亦應同時給付丙○○10萬
    元，未給付前，丙○○得援用同時履行抗辯權拒絕給付。而
    丙○○並未遲延完工，所建房屋亦無瑕疵，自不負給付違約
    金及損害賠償責任，縱令應為給付，乙○○○、甲○○尚有
    50萬元之保證金未返還，其亦得主張抵銷等語，資為抗辯。
二、兩造不爭執之事項：
  (一)系爭合建契約書（即原證一），除契約末尾四項手寫附註說
    明外，其餘部分形式為真正。合建房屋分配系爭協議書（原
    審卷卷一第76及77頁）形式為真正。
  (二)系爭建造執照（87樹建字1103號建造執照）於87年12月18日
    核准，87年12月30日領照，規定開工期限為領照後6個月內
    ，規定竣工期限為核准開工日起17個月內；嗣於88年6月10
    日申請開工展期，經主管機關核准展期於88年9月30日開工
    ；系爭使用執照（90樹使字第217號使用執照）於90年4月11
    日核發。
  (三)系爭建物以丙○○、丁○○為原始起造人申請建照，進而為
    第一次所有權登記。
  (四)丙○○、丁○○依合建契約第8條、第9條約定應交付500 萬
    元保證金予乙○○○、甲○○，退還方式為：(1)領得使用執
    照7日內，退還200萬元。(2)房屋興建完成點交房屋時，一次
    退還300萬元。然其中400萬元因另有約定，未為給付，已給
    付之100萬元，乙○○○、甲○○於90年12月返還其中50萬
    元，其餘50萬元迄未返還。
三、就乙○○○、甲○○請求丙○○、丁○○移轉壹樓D棟所有
    權應有部分有無理由言。系爭協議書第一條約定：「．．壹
    樓D棟為雙方共同持有待銷售後扣除增值稅後補貼10萬元予C
    棟壹樓．．」第二條約定：「．．1樓D棟共同持有部分，甲
    方（即乙○○○、甲○○）同意委託乙方（即丙○○、丁○
    ○丙○○）銷售後扣除增值稅，再依第1條約定互補之。」
    第3條約定：「起造人名義登記，雙方同意於申請建照時得
    以甲乙雙方或其指定第三者為申請建照名義人」（原審卷(一)
    ，第76-77頁），該協議雖只約定壹樓D棟為「共同持有」，
    未明定應移轉為共有，惟若兩造真意係由丙○○銷售而分配
    價金，直接明定即可，不必迂迴約定乙○○○、甲○○取得
    「共同持有」，且若乙○○○、甲○○未能取得壹樓D棟之
    應有部分，豈會約定乙○○○、甲○○委由丙○○代為銷售
    ？何況乙○○○、甲○○取得應有部分二分之一，亦不影響
    丙○○依系爭協議代為銷售之權利，是合理解釋上開約定內
    容，當事人之真意，當係於丙○○移轉應有部分二分之一予
    乙○○○、甲○○前，即得出售，並依系爭協議書第一條約
    定，扣除增值稅後補貼10萬元予C棟壹樓，省去辦理移轉應
    有部分二分之一予乙○○○、甲○○之手續。若丙○○於辦
    理該壹樓D棟所有權登記後相當時間，仍未能出售，乙○○
    ○、甲○○請求移轉所有權應有部分二分之一予己，以保障
    權益，亦與情理無違。丙○○、丁○○抗辯依系爭協議內容
    ，乙○○○、甲○○僅得於丙○○銷售壹樓D棟後請求分配
    價金，自非可採。又丙○○為保障自己合建權利乃以丁○○
    為起造人，嗣並登記丁○○為壹樓D棟所有人，丙○○、丁
    ○○間並無隱藏其他法律關係，為丙○○、丁○○所自承（
    原審卷(一)，107頁），則丙○○自得隨時終止此借名關係，
    請求丁○○將該壹樓D棟返還予自己，並依系爭協議書將應
    有部分二分之一移轉予乙○○○、甲○○。上開壹樓D棟已
    於90年8月8日辦理第一次所有權登記，並以丁○○為所有人
    ，有建物登記簿謄本可稽（原審卷(一)，24頁），然丙○○迄
    未能出售壹樓D棟，依前開說明，於乙○○○、甲○○請求
    移轉登記時，自有終止與丁○○間借名登記關係，將該壹樓
    D 棟所有權應有部分二分之一移轉予自己，再移轉予乙○○
    ○、甲○○之義務，經乙○○○、甲○○於95年2月20日寄
    發存證信函，催告丙○○於函到一週內履行，丙○○於同月
    24日收受，有收受回執可參（本院更(一)卷，50頁），然丙○
    ○迄未履行，則乙○○○、甲○○主張丙○○怠於行使對丁
    ○○終止借名關係返還應有部分之權利，其得代位丙○○終
    止與丁○○間之借名關係，亦屬有據。而乙○○○、甲○○
    已於本院前審審理時之95年2月20日提出民事變更上訴聲明
    暨上訴理由狀，代位丙○○為此終止之意思表示（本院重上
    卷，41頁），丙○○、丁○○均已收受該書狀（同上卷，66
    頁），則丙○○、丁○○間之借名登記關係，自已終止，則
    乙○○○、甲○○主張其代位丙○○請求丁○○將壹樓D棟
    所有權應有部分二分之一移轉予丙○○，再依系爭協議書約
    定，請求丙○○移轉予乙○○○、甲○○，自屬有據，應予
    准許。又丙○○、丁○○移轉壹樓D棟之義務，與銷售約定
    並不相同，已如前述，因此，丙○○、丁○○依銷售約定抗
    辯乙○○○、甲○○應同時給付10萬元，即無理由。至於乙
    ○○○、甲○○另主張其已95年2月20日發函終止與丙○○
    間委託出售關係云云，然依系爭協議，丙○○與乙○○○、
    甲○○就該壹樓D棟均有所有權應有部分二分之一之權利，
    若雙方得各自依其應有部分使用該房屋，或將其應有部分予
    以處分，均不免貶損該房屋之價值，因此系爭協議另約定乙
    ○○○、甲○○將其應有部分二分之一委由丙○○併同丙○
    ○之應有部分一起銷售，性質上為雙方就合建分配為共有權
    利應如何處分之約定，與一般委託銷售契約有異，非乙○○
    ○、甲○○得依一己之意思，任意終止，是乙○○○、甲○
    ○此一主張，並非可採。要之，乙○○○、甲○○單方終止
    與丙○○間委託銷售該壹樓D棟之約定，固不生效，然依系
    爭協議，丙○○亦有移轉該壹樓D棟予乙○○○、甲○○之
    義務，從而，乙○○○、甲○○主張其代位丙○○請求丁○
    ○移轉該壹樓D棟應有部分二分之一予丙○○，丙○○再移
    轉予自己，為有理由，應予准許。
四、就乙○○○、甲○○請求丙○○賠償工程遲延之違約金，有
    無理由言。乙○○○、甲○○主張：依系爭合建契約書第17
    條第1項約定「1建造執照領照日即由甲方 (指乙○○○、甲
    ○○）交地與乙方（指丙○○），乙方應於1個月內開工，
    自開工日期395日曆天完成該項工程，上述工程完工以使用
    執照第1次掛號日為準，施工期間一切公共安全由乙方負責
    。2工程逾期時，每逾1天應支付甲方分得房屋總售價千分之
    1計算逾期補償金，唯遇天災地變，人力不可抗拒之因素或
    甲方要求變更緣故時不在此限，並依第5、6條約定展延時亦
    不在此限。」而系爭工程於87年12月30日取得建築執照，則
    丙○○至遲應於88年1月18日開工，計算395個日曆天，應於
    89年2月15日完工，然丙○○遲至91年4月2日交屋，共遲延
    779日等語。丙○○則抗辯稱：系爭工程經全體起造人（包
    含乙○○○、甲○○在內）同意，向主管機關申請開工展期
    ，經主管機關核准延至88年9月30日開工，工程完工時間則
    變更成以「使用執照第1次掛號日為準」，於施工期間，因
    預售屋銷售不好，且乙○○○、甲○○要丙○○為其子相親
    ，故乙○○○、甲○○之代理人朱阿海乃向丙○○表示，不
    用太早開工，又開工後即逢九二一大地震，為拖過房市低潮
    ，且乙○○○、甲○○復可每月向丙○○請領3萬元（依系
    爭合建契約，丙○○原應提供400萬元之保證金予乙○○○
    、甲○○，嗣兩造合意以丙○○每月給付乙○○○、甲○○
    3萬元代之），朱阿海復向丙○○表示不要蓋太快，只須於
    建照有效期間（即核准開工後17月）內完工即可，其於90年
    4月11日取得使用執照，未逾建照有效期間，故未逾期等語
    。查丙○○抗辯依系爭合建契約，丙○○原應提供400萬元
    之保證金予乙○○○、甲○○，嗣兩造合意以丙○○每月給
    付乙○○○、甲○○3萬元代之，為乙○○○、甲○○所不
    爭，應堪信為真實。又系爭建造執照（87樹建字1103號建造
    執照）於87年12月18日核准，87年12月30日領照，規定開工
    期限為領照後6個月內，規定竣工期限為核准開工日起17個
    月內完工；嗣於88年6月10日申請開工展期，經主管機關核
    准展期於88年9月30日開工；系爭使用執照（90樹使字第217
    號使用執照）於90年4月11日核發，亦如前述，乙○○○、
    甲○○雖主張其未申請展期開工云云，然該申請展期開工之
    印章，為朱阿海所蓋，業據證人高銘晴證述明確（本院重上
    卷，100頁），且該印章即為申請建築及辦理所有權登記之
    印章，亦為乙○○○、甲○○所不爭（本院更(一)卷，104頁
    ），可知該印章確為乙○○○、甲○○所有，乙○○○、甲
    ○○並不能證明該印章為他人盜用，則其所稱未同意展期，
    難以採信。再者，系爭合建契約第17條原約定完工日期為「
    取得使用執照」，嗣經雙方變更「使用執照第一次掛號日」
    ，有該變更後之文字可按，乙○○○、甲○○雖主張該修正
    處之印章非甲○○所有，且乙○○○未同時用印等語，然經
    本院送請法務部調查局鑑定結果，該印文與契約未頁之印文
    ，因蓋印時印章有移動痕跡，且與其上文字重疊處甚多，固
    難精確認是否同，但一二者形體大致疊合，有該局96年10月
    24日調科貳字第09600448980號函可稽（本院更(一)卷，74頁
    ），是乙○○○、甲○○主張該印章非其所有，並非有據。
    又系爭合建契約雖由乙○○○、甲○○與丙○○簽立，但甲
    ○○為輕微智障，有關壹樓D棟之簽立或履行事宜，實際均
    由其法定代理人乙○○○或朱阿海代為，亦為乙○○○、甲
    ○○所不爭，不問該變更完工日期之效力如何，均不影響該
    印章係經乙○○○或朱阿海同意使用之事實。又證人邱秀菊
    於原審證稱：「（問：是否知道合建房屋的事情？）我是跟
    被告丙○○一起開卡拉OK店，我知道地主朱阿海常常到店裡
    去，他是有去店裡，請被告幫他作媒，有跟被告說要先賣預
    售屋，再慢慢蓋房子。我是有聽到他們在聊，我是在旁邊做
    事聽到的，就是說蓋的部分慢慢蓋。」「（問：開工的時候
    ，證人有無去工地？）我常常去工地，因為我要拿帳去給被
    告看，在工地常常看到朱阿海。有一次在九二一地震後有聽
    到（朱阿海）告訴被告模子不要太快拆，叫他要跟工人說，
    太快拆要告他。朱阿海有去跟被告拿錢，但是拿什麼錢，我
    不知道。」「（問：證人說開工的時候，有到工地，被告是
    什麼時候開工的？）好像是88年2、3月。」「（問：證人有
    聽到朱阿海說要先賣預售屋，是什麼時候？）是在開工之前
    講的，正確的時候不記得了。」等語（原審卷(一)，153頁）
    ，以系爭工程確實於九二一大地震發生後不久，房屋市場陷
    於低潮，乃眾所週知，而乙○○○、甲○○得每月向丙○○
    請領3萬元，亦如前述，對乙○○○、甲○○而言，施工期
    間之延長，並無不利等情，可知證人邱秀菊證稱朱阿海向丙
    ○○表示慢慢蓋，甚至要求丙○○模子不要太快拆等情，應
    屬可信。又證人即系爭工程水電承包商林聰志於原審訊問時
    證稱：「（問：工地糾紛是哪裡的？）樹林的工程，當時我
    是水電工程的承包人，工程在進行當中，我對雙方都有認識
    ，我從頭到尾都有參加，工程進行的時候，如果雙方有意見
    的話，朱先生就會指導我們，在時間可能會延後，我們會告
    訴建設公司，我們是照圖施工，但是如果有變更的話，就會
    延長，並不是說要慢慢做。」「（問：朱先生就是朱阿海嗎
    ？）是。」「（問：朱阿海有無特別指示變更那部分的工程
    ？）因為朱先生要使用五樓，在配樓板管路的時候，有預留
    管線。大概是八十九年四、五月的時候，一直到九月、十月
    的時候，五樓的隔間又變更，因為建照的時間（按為88年9
    月30日核准開工後17月即90年2月30日）快要到了，兩造有
    談論到，朱先生有說按照他的意思隔間，但是不要超過建照
    的時間，但是人家來檢查的時候，沒有辦法通過，因為圖跟
    實際上不一樣，後來好像有變更為原來的圖樣，才能夠取得
    使用執照，工程就可能有延誤。我有到工地，朱先生就會去
    。」「（問：有現場聽到朱阿海，向丙○○表示不要超過建
    照的到期日為止？）有。因為跟我關係，我都會到場。如果
    沒有變更工程，正常的話，都是在建照之前，工程就完成了
    。都會預留一、二個月的檢查時間。」「（問：證人是否經
    常遇到朱阿海？）我到工地的時候如果我在現場有十次，在
    現場有七、八次有看到朱阿海，我知道朱阿海是地主，因為
    整地的時候，我有到場。朱阿海是有到現場，我本來就知道
    他是地主。朱阿海先生，並沒有說他代表誰。因為板模、鋼
    筋的部分，朱阿海都有告訴我要變更的問題，我有反應給建
    設公司，我是照圖施工，建設公司同意之後，我們才變更。
    我沒有聽到朱阿海先生說要延期，我只是聽到不要超過建照
    的時間。我沒有聽到延期的問題。這項工程的是八十八年七
    、八月的時候整地，九二一地震之後才開挖。大概是九月底
    或十月初的時候開挖。」等語（原審卷(二)，63頁）以及證人
    即系爭工程之建築師郭銘晴於本院更審前審理時證稱：系爭
    建物5樓在申請使用執照的時候沒有按圖施工，要等他們將
    現場改好之後使用執照才能核發下來，有變更設計等語（本
    院重上卷，100頁、101頁）可知丙○○抗辯乙○○○、甲○
    ○於即將完工之際復變更5樓隔間，應為事實。乙○○○、
    甲○○既同意展延開工日期，於施工期間復要求慢慢施工，
    復於工程即將全部完工之89年8、9月間，要求變更5樓設計
    ，且施工期間每月尚可領取3萬元，對照於九二一後房市之
    低迷，遲延完工對其並無重大不利等，堪認證人林聰志證稱
    朱阿海（代理乙○○○、甲○○）同意只須於原建照有效期
    限內完成建築即可，應屬可信。乙○○○、甲○○雖再主張
    其並未同意變更完工期限，且朱阿海並非其代理人，無權同
    意丙○○變更契約內容云云，然朱阿海為乙○○○之配偶、
    甲○○（有輕微智障）之父，於系爭建物建築過程中，均以
    乙○○○、甲○○代理人地位參與，親自監督工程執行，並
    為施工之指示，有前開證人邱秀菊、林聰志及郭銘晴之證言
    可參，於工程完成後點交房屋時，並與丙○○在系爭合建契
    約中，記明保證金之沒收、退還等事項（原審卷(一)，19頁、
    21頁，其中公共空地各取一半等文字，為朱阿海所擅自加上
    ，此部分業經法院依偽造文書判處罪刑，本院更(一)卷，90頁
    ），是丙○○抗辯朱阿海為乙○○○、甲○○之代理人，應
    屬可信。又系爭工程於90年2月12日竣工，未逾建照之期限
    ，亦經本院調取系爭建物建築執照及使用執照卷宗查明無訛
    ，且為兩造所不爭，則丙○○抗辯其未逾期完工，即屬可採
    。徵諸系爭建物完工後，乙○○○、甲○○於91年2月27日
    及91年6月10日發予丙○○之存證信函，係以系爭建物16間
    廁所門之材料不符、不堅固，顯然偷工減料、變更材料等理
    由，認丙○○違反系爭合建契約第17條第2款規定（臺灣板
    橋地方法院檢察署91年度16338號偵查卷，26頁），催告丙
    ○○應出面處理，否則將提起刑事追訴及民事賠償，並未就
    丙○○應負遲延完工責任有所主張，又於91年6月26日提出
    詐欺告訴及補充理由，乃至於91年8月7日接受警詢時，固一
    再指稱系爭建物有諸多瑕疵，仍未提及有遲延完工情事（臺
    灣板橋地方法院檢察署91年度16338號偵查卷參照），亦知
    乙○○○、甲○○主觀上並不認為丙○○應負遲延完工責任
    。再者，丙○○於簽約時，依系爭合建契約第8條第1款約定
    ，交付保證金100萬元予乙○○○、甲○○，乙○○○、甲
    ○○於90年12月6日將其中50萬元退還予丙○○時，並未註
    明其餘50萬元未退還之原因，雖乙○○○、甲○○嗣於系爭
    合建契約末加註其餘50萬元依第17條第2款規定沒收等文字
    （原審卷(一)，21頁），然為丙○○所否認，辯稱該文字為乙
    ○○○、甲○○所擅加，該印文非丙○○印文等語（原審卷
    (二)，46頁），查上開加註文字末丙○○之印文為正楷字，且
    未經丙○○簽名，其形式與系爭合建契約及系爭協議書上，
    丙○○之印文乃為反白或篆體，且均另經丙○○簽名，外觀
    上明顯不同，乙○○○、甲○○復不能證明該加註文字係經
    丙○○同意，難認丙○○已同意因遲延完工，其餘50萬元之
    保證金由乙○○○、甲○○沒收。何況乙○○○、甲○○於
    91年3月20日起將系爭建物中31號4樓出租他人，有租賃契約
    書影本可參（原審卷(二)，30頁），可知上開加註文字中所稱
    系爭建物於91年4月2日完成交屋云云，與事實不符，益證乙
    ○○○、甲○○主觀上亦不認為丙○○有逾期完工情形。以
    乙○○○、甲○○於施工中要求丙○○慢慢施工，工程結束
    驗收時，並未就遲延完工為任何保留，應丙○○抗辯乙○○
    ○、甲○○已同意系爭房屋完工期限變更為建照有效期間，
    其並無遲延，應屬可採。從而其於系爭工程進行中，與丙○
    ○達成變更完工期限，自屬有效。從而乙○○○、甲○○主
    張丙○○完工遲延，應依系爭合建契約第17條第2款給付違
    約金，為無理由，應予駁回。
五、就乙○○○、甲○○請求丙○○賠償未依約設置花格磚圍牆
    、鐵捲門及門窗部分之損害，有無理由言。關於此，乙○○
    ○、甲○○主張依系爭合建契約附件一附註，前後地界線內
    設置花格磚圍牆，一樓店面採電動鐵捲門，各戶室內應採藝
    術線板門，外窗採中華、力霸、信義或同級品等正字標記之
    鋁窗附紗窗，然丙○○均未依約設置，經其找人估價，設置
    費用依序為87,700元、118,350元及754,500元合計960,550
    元，丙○○自應賠償等語，丙○○則抗辯稱施工過程中因合
    建土地前後地界相鄰，於緊鄰地界處均有增建，且已有圍牆
    之設置，丙○○為避免因有退讓致相鄰土地有侵越土地界線
    之情事，並求外觀統一，即於興建圍牆時指示施工師傅沿前
    開增建部分築水泥圍牆，朱阿海於興建圍牆時在場且未提出
    異議，而實際施作之水泥圍牆之成本並未低於花格磚圍牆，
    又簽約後乙○○○、甲○○認電動鐵捲門已落伍不流行，要
    求更改為鋁門窗，由所有起造人共同委任之建築師依乙○○
    ○2人之要求改繪設計圖後，送主管機關審認並領得建築執
    照，至於門窗部分，浴室部分採用價格較高且耐潮之塑鋼門
    ，自無交付另賠償廁所門之義務；而外窗部分，係向具有
    CNS正字標誌之九州鋁業股份有限公司訂購施作，並未違反
    契約義務，且即令丙○○有賠償義務，乙○○○、甲○○之
    請求權亦罹於民法第514條之時效而消滅等語，乙○○○、
    甲○○則再以本件並非承攬契約，無民法第514條之適用，
    且其曾提起附帶民事訴訟，已中斷時效，又其同時依民法第
    227條規定為請求，亦不適用前開短期之消滅時效云云抗辯
    。按系爭合建契約係約定由乙○○○、甲○○提供土地，丙
    ○○提供材料及工程費用建造房屋，完工後，乙○○○、甲
    ○○取得約定比例之房屋，並移轉土地應有部分與丙○○，
    作為報酬，就工作之完成言，以丙○○完成房屋之興建，為
    取得乙○○○、甲○○給付報酬（丙○○分得房屋部分之基
    地所有權）之條件，含有承攬性質，就完成後丙○○所有房
    屋與乙○○○、甲○○所有土地所有權互相移轉之關係，則
    為互易，因此，就標的物之權利移轉而言適用互易而準用買
    賣規定，有關工作物之完成部分，則適用承攬之規定。乙○
    ○○、甲○○主張丙○○未完成工作致工作物有瑕疵，依前
    開說明，應適用承攬之規定。查定作人之瑕疵修補請求權、
    修補費用償還請求權、減少報酬請求權、損害賠償請求權或
    契約解除權，均因瑕疵發見後一年間不行使而消滅，民法第
    514條第1項定有明文。乙○○○、甲○○因對丙○○提出詐
    欺告訴，經檢察官提起公訴，乙○○○、甲○○乃於92年7
    月18日提起刑事附帶民事訴訟（臺灣板橋地方法院92年度附
    民字第318號），嗣該刑事詐欺案件，經同法院判決丙○○
    無罪，並於93年4月29日判決駁回附帶民事訴訟，檢察官依
    乙○○○、甲○○之請求就刑事部分提起上訴，乙○○○、
    甲○○則就附帶民事訴訟部分上訴，本院刑事庭於93年8月6
    日以93年度上易字第1097號判決駁回上訴確定。民事部分亦
    經本院於93年8月6日以93年度附民上字第46號駁回上訴確定
    ，乙○○○、甲○○再於93年11月23日於原審提起本件訴訟
    ，業經本院調取前開訴訟卷宗查明無訛。又乙○○○、甲○
    ○自認其於91年4月2日即獲丙○○交付所分得房屋，而所主
    張前開瑕疵均明顯可發見，則遲至交屋時即得提起本件請求
    ，乃遲至92年7月18日始提出附帶民事訴訟為主張，已逾1年
    之期間，則丙○○抗辯乙○○○、甲○○之請求權已罹於前
    開時效而消滅，應屬可採。按承攬工作物因可歸責於承攬人
    之事由，致工作物發生瑕疵，定作人之損害賠償請求權，其
    行使期間，民法債編各論基於承攬之性質及法律安定性，已
    設有前開短期時效規定，自應優先於一般消滅時效而適用，
    則乙○○○、甲○○再抗辯稱其依民法第277條規定請求損
    害賠償，不適用前開消滅時效，即無可採。從而丙○○援用
    消滅時效之效力，拒絕給付，自屬有據，乙○○○、甲○○
    於丙○○援用時效消滅之抗辯後，仍為請求，為無理由，應
    予駁回。
六、乙○○○、甲○○請求丙○○為金錢部分，既無理由，本院
    自不必就丙○○主張以對乙○○○、甲○○50萬元之保證金
    返還請求權為抵銷之抗辯部分為判斷。
七、綜上所述，乙○○○、甲○○依系爭合建契約請求丙○○給
    付5,331,129元及遲延利息（除其中22,713元本息已確定外
    ），為無理由，應予駁回，原審判命丙○○給付414,512元
    及遲延利息，並為假執行宣告，駁回乙○○○、甲○○其餘
    請求，兩造各就原判決不利於己部分上訴，指摘原判決不當
    ，求予廢棄，丙○○之上訴為有理由，應由本院將原判決命
    丙○○給付之部分（除已確定部分外）廢棄，改判如主文第
    2項所示。至於乙○○○、甲○○之上訴則無理由，應予駁
    回。乙○○○、甲○○於本院變更聲明，本於系爭合建契約
    、系爭協議書及民法第242條規定，請求丁○○將壹樓D棟房
    屋所有權應有部分二分之一及其共同使用部分，即同段2602
    建號，應有部分20萬分之6359，移轉登記予丙○○名義，丙
    ○○再移轉登記為乙○○○、甲○○共有，應有部分各二分
    之一，為有理由，應予准許，爰判決如主文第4項所示。
八、據上論結，本件丙○○之上訴為有理由，乙○○○、甲○○
    之上訴為無理由，變更之訴則為有理由。依民事訴訟法第
    450條、第449條第1項、第78條，判決如主文。
中    華    民    國    97    年    7    月     29    日
                    民事第九庭
                        審判長法  官    黃熙嫣
                              法  官    陳玉完
                              法  官    呂太郎
正本係照原本作成。
乙○○○、甲○○如不服本判決，應於收受送達後20日內向本院
提出上訴書狀，其未表明上訴理由者，應於提出上訴後20日內向
本院補提理由書狀（均須按他造當事人之人數附繕本）上訴時應
提出委任律師或具有律師資格之人之委任狀；委任有律師資格者
，另應附具律師資格證書及釋明委任人與受任人有民事訴訟法第
466條之1第1項但書或第2項（詳附註）所定關係之釋明文書影本
。
中    華    民    國    97    年    7     月    30    日
                              書記官    黃千鶴
附註：
民事訴訟法第466條之1（第1項、第2項）：
對於第二審判決上訴，上訴人應委任律師為訴訟代理人。但上訴
人或其他法定代理人具有律師資格者，不在此限。
上訴人之配偶、三親等內之血親、二親等內之姻親，或上訴人為
法人、中央或地方機關時，其所屬專任人員具有律師資格並經法
院認為適當者，亦得為第三審訴訟代理人。


司法院資訊處製作；財團法人民間司法改革基金會備份。
